臺灣基隆地方法院民事判決             100年度簡上字第35號
上  訴  人  吳進輝
訴訟代理人  蘇衍維律師
複  代理人  曾福卿
被  上訴人  藍國維
上列當事人間債務人異議之訴事件，上訴人對於中華民國100年
5月3日本院基隆簡易庭99年度基簡字第646號第一審判決提起上
訴，本院第二審合議庭判決如下：
    主  文
上訴駁回。
第二審訴訟費用新臺幣伍仟玖佰伍拾伍元由上訴人負擔。
    事實及理由
壹、上訴人方面：
  一、求為判決：(一)原判決廢棄。(二)被上訴人於第一審之訴駁回
      。
  二、陳述：除與原判決記載相同者，茲引用之外，補陳：
    (一)因被上訴人前持臺灣高等法院98年度上易字第884 號確定
      判決向法院聲請強制執行，查封上訴人所有房屋並扣押每
      月薪資1／3，使上訴人及其配偶心生恐懼，深怕住所被拍
      賣無處可住，薪資被執行而無以生活，故上訴人願意先行
      給付被上訴人依臺灣高等法院98年度上易字第884 號確定
      判決之金額新臺幣（下同）36萬6,694 元，並撤回強制執
      行之聲請，待上訴人將其置於系爭房屋內之物品搬運後，
      被上訴人再給付臺灣高等法院98年度上易字第10號確定判
      決之金額36萬0,959元，及系爭房屋之押租金2萬元，故兩
      造約定於99年4月26 日會同前往本院提存所處理領取擔保
      金之事宜。
    (二)嗣當日下午3 時許，被上訴人明知基隆市信義區禮東里守
      望相助隊房屋旁之空地，常有閒置之免費停車格，且無路
      口監視器，遂於該地點等候上訴人駕車前來，待上訴人確
      實前來並於該地點停妥汽車後，被上訴人旋即拿出自行繕
      打記載：「發文日期：中華民國99年4月26 日。發文字號
      ：北院隆99司執助火字第1643號。主旨：債權人藍國維應
      向債務人吳進輝支付新臺幣366,694 元整。債權人：債務
      人：」之文書（下稱系爭文書）請上訴人過目。因當時上
      訴人身上僅有36萬2,000多元不足36萬6,694元，故被上訴
      人同意先收取36萬0,959元，餘款5,735元待於本院辦妥領
      取擔保金之事宜後再行補足，被上訴人並於收受36萬0,95
      9 元後即於系爭文書上「債權人：」處簽名、蓋章，並將
      該筆現金置入汽車中。待兩造進入本院1 樓為民服務中心
      後，即先行討論撤回強制執行之事宜，並由被上訴人於系
      爭文書上註記：「備註：(1)同意撤回查封房屋。(2)同意撤
      回1／3薪資執行。(3)同意債務人在15天內搬遷所置放在凌
      雲路2段21 號物品，超過此期限將執行未搬遷事宜，特此
      證明。以下空白」，並由被上訴人影印系爭文書後，正本
      交由上訴人收執，影本則由被上訴人收執。
    (三)其後，上訴人便於本院1樓自動提款機提款，補足5,735元
      之差額予被上訴人，被上訴人遂於系爭文書上「主旨：債
      權人藍國維應向債務人吳進輝支付新臺幣366,694 元整。
      」處接續簽名、蓋章並註記「收4/26」字樣，兩造並更改
      系爭文書上「發文字號：北院隆99司執助火字第1643號」
      之記載為「發文字號：北院隆99司執助火字第10862 號貴
      股」，且雙方蓋章於上。無奈，上訴人依約定於99年5 月
      14日將置放於系爭房屋內之物品搬運後，被上訴人卻拒不
      見面，上訴人只得再向本院民事執行處聲請系爭強制執行
      事件。
    (四)被上訴人知悉系爭強制執行事件後，竟謊稱兩造之相互債
      權業經抵銷，並於系爭文書上偽造「互抵＝360,959 小吳
      差我＝5,735同意撤回基院慧98司執字第503號」等文字。
      若雙方真有抵銷一事，何以被上訴人於系爭文書上親筆書
      寫「收4/26」字樣，然卻無上訴人所書寫相類似之記載？
      又何以雙方同意於系爭文書上註記同意撤回對上訴人之強
      制執行等字句，卻未撤回對被上訴人之強制執行之文句？
      且被上訴人前曾於99年4月23日19時42分27 秒以手機簡訊
      向上訴人表示：「．．．今天已經被你騙了一次，沒空再
      被你騙第二次，我不作抵扣了，．．．」，此有手機簡訊
      記錄為證，故雖兩造先前曾有抵銷合意，然至此已無合意
      。故原審認定事實完全錯誤，判決准許被上訴人第一審之
      訴，顯屬不合。
貳、被上訴人方面：
  一、聲明：如主文所示。
  二、陳述：除與原判決記載相同者，茲引用之外，補陳：
      99年4月26日當日兩造原約定下午2時於本院提存所見面，
      被上訴人準時抵達後即於1樓服務處等待上訴人，至約3時
      許見上訴人出現，被上訴人始進入提存所時值下午3時03
      分，上訴人並隨即於3時04 分進入，此有本院提存所監視
      錄影影可證，並無停車場與被上訴人相遇並交付金錢乙節
      。且上訴人係於當日下午4時許於本院提存所交付5,735元
      ，被上訴人於收受該筆金錢後，認雙方債務已互抵，債權
      已消滅，遂依上訴人之特別要求於已有被上訴人簽名之系
      爭文書上再加以「收4/26」字樣，實為上訴人預謀騙取債
      權。故上訴人於臺灣高等法院98年度上易字第10號確定判
      決之執行名義成立後，既有因抵銷而消滅請求之事由發生
      ，爰依強制執行法第14條第1 規定提起債務人異議之訴，
      請求本院就系爭強制事件所為之執行程序應予撤銷，經原
      審判決准許。
、得心證之理由：
  一、被上訴人起訴主張兩造前因民事糾紛對彼此互相提出民事
      訴訟，嗣經臺灣高等法院以98年度上易字第884 號確定判
      決上訴人應給付被上訴人36萬6,694元，另經同院98 年度
      上易字第10號確定判決被上訴人應給付上訴人36萬0,959
      元。兩造乃各自以上開確定判決為執行名義，聲請臺灣士
      林地院及本院民事執行處強制執行彼此之財產，經臺灣士
      林地院、本院民事執行處分別以99年度司執字第10862 號
      、99年度司執字第6305號強制執行事件受理在案。兩造嗣
      於99年4月26 日共同前往本院提存所處理預為假執行、免
      為假執行所提存之金額及上開強執事件事宜，當日兩造同
      時同意彼此領回因預為假執行、免為假執行所提存之擔保
      金，並各自撤回上開強制執行事件之聲請。上訴人嗣於99
      年6 月間再以上開第10號確定判決為執行名義，聲請本院
      民事執行處強制執行原告之財產，並經本院民事執行處以
      系爭強制執行事件受理在案等情，此為上訴人所不爭執，
      復經本院依職權調借本院98年度存字第21、80號提存卷宗
      、本院民事執行處98年度司執字第503號、99 年度司執字
      第6305、10390 號強制執行事件卷宗核閱屬實，被上訴人
      此部分之主張自堪信實。
  二、被上訴人復主張上訴人聲請系爭強制執行所依憑為執行名
      義之第10號確定判決之金額，已因兩造同意以上開第884
      號確定判決及第10號確定判決之判決金額互為抵銷而消滅
      之情，惟為上訴人所否認，並以上開情詞置辯，復提出被
      上訴人拒絕抵銷之簡訊及其上有兩造簽名，及被上訴人緊
      接於「債權人藍國維應向債務人吳進輝支收新台幣366,69
      4元整」之後簽名、蓋章，並書寫「收  4/26」之書面1紙
      為證（即上證1）。
  三、兩造之爭點如下：
      不爭執部分：
    (1)兩造前因民事糾紛對彼此相互提出民事訴訟，上訴人為原
      告部分經臺灣高等法院以98年度上易字第10號判決被上訴
      人應給付上訴人新臺幣36萬0959元確定；被上訴人為原告
      部分經臺灣高等法院以98年度上易字第884 號判決上訴人
      應給付被上訴人36萬6,694元確定。
    (2)兩造各別持上開確定判決為執行名義分別向臺灣士林地方
      法院民事執行處（即99年度司執字第10862 號）及本院民
      事執行處（即99年度司執字第6305號）聲請強制執行，嗣
      均撤回強制執行之聲請。
    (3)上訴人曾於99年4月7日具狀向臺灣臺北地方法院民事執行
      處（99年度司執助字第1643號）聲請主張抵銷，經臺灣臺
      北地方法民事執行處於99年4月9日函轉臺灣士林地方法院
      及被上訴人。
    (4)被上訴人於99年4月27 日以受擔保利益人吳進輝之同意取
      回，向本院請求取回提存物48萬9,376 元（即本院98年度
      存字第80號），經本院於99年5月10日以99年度取字第234
      號發還。
    (5)上訴人則以受擔保利益人藍國維之同意取回，請求取回提
      存物16萬4,000元（即本院98年度存字第21號）。
    (6)上訴人於99年4月26日下午4時38分許於本院提存所當場給
      付被上訴人5,735元。
    (7)被上訴人於99年4月26 日交付給上訴人簽名蓋章之「主旨
      ：債權人藍國維應向債務人吳進輝支收新台幣366,694 元
      」字據上僅填載備註：「同意撤回查封房產。同意撤
      回1/3薪資執行。同意債務人在15 天內搬遷所至放在凌
      雲路2段21 號物品，超過此期限將執行未搬遷事宜，特此
      證明。」
      爭執部分：
    (1)上訴人於99年4月26日下午4時38分進入本院提存所前，有
      無於基隆市禮東里活動中心旁之路邊停車處先行以現金36
      萬1,000元交付予被上訴人，並由被上訴人當場找40 元給
      上訴人？
    (2)被上訴人於其先行繕打之書面「主旨：債權人藍國維應向
      債務人吳進輝支收新台幣366,694 元」等文字之後接續簽
      名蓋章並書寫「收4/26」究係何意？
    (3)被上訴人積欠上訴人36萬0959元是否業經被上訴人主張抵
      銷而消滅？
  四、按「抵銷應以意思表示向他方為之，其性質為形成權之一
      種，為抵銷時既不須相對人之協助，亦無經法院裁判之必
      要。」、「抵銷為消滅債務之單獨行為，只須與民法第33
      4 條所定之要件相符，一經向他方為此意思表示即生消滅
      債務之效果，原不待他方之表示同意。」（最高法院47年
      台上字第355號判例、50年度台上字第291號判例意旨可參
      ），易言之，扺銷乃主張抵銷者單方之意思表示即發生效
      力，而使雙方適於抵銷之二債務，溯及最初得為抵銷時，
      按照抵銷數額同歸消滅之單獨行為，且僅以意思表示為已
      足，原不待對方之表示同意，亦不論在訴訟上或訴訟外，
      均得為之，此觀民法第334條及第335條規定自明。經查，
      上訴人曾於99年4月6日具狀聲請以臺灣高等法院98年度上
      易字第10號確定判決之金額互為抵銷一節，有被上訴人提
      出並為上訴人不爭執之99年4月6日民事聲請狀可稽，顯然
      上訴人自始即有意以上開臺灣高等院98年度上易字第884
      號確定判決及第10號確定判決之判決金額互為抵銷後再支
      付餘額5,735元予被上訴人，雖被上訴人於同月23 日以簡
      訊通知上訴人「．．．我不做抵扣了，星期一你直接拿三
      十六萬多去貴股繳，基隆提存所的錢，你自行提領．．．
      」此固有兩造不爭之99年4月23 日簡訊留言可稽，然觀諸
      被上訴人所提出並為上訴人不爭執之其他簡訊留言，99年
      4月21 日被上訴人對上訴人簡訊留言「內湖執行處說你會
      跟我去基隆提存所辦理相關手續，下午兩點半到．．．」
      「星期五可以，時間十點半，帶妥相關資料．．．」同月
      23日簡訊留言「你要給我的是366694減360959．．．差價
      5735，錢收到我會打電話到內湖法院貴股跟博愛路火股，
      我十點半會到．．．」「小吳你真是一個不講信用的人，
      星期三大家都約好星期五早上十點半到基隆法院，時間到
      你才說不來，貴股的書記官今天也休息，你分明是無賴．
      ．．」「我想給你機會．．．」「今天已經被你騙了一次
      ，沒空再被你騙第二次，我不做抵扣了．．．」，衡諸被
      上訴人與上訴人對彼此互負36萬餘元之債務，且均處於抵
      銷之適狀，彼此互為主張抵銷，避免提領、存放、運送之
      不便與風險，此一便捷、安全之舉，當然係屬任何一般思
      慮正常之人之不二選擇，被上訴人自無拒絕之理，且觀諸
      上開簡訊留言，被上訴人原亦有意以彼此債務互相抵銷，
      但因上訴人爽約，被上訴人認上訴人誠意不足，憤而要求
      依法辦理而拒絕彼此債務互相抵銷，此乃一般人面臨此一
      情狀，瞬間的情緒反彈，屬於短暫而非永久，終究仍會回
      歸安全及便捷之現實面予以衡量，上訴人片斷擷取被上訴
      人某一日時之部分簡訊留言內容而據此抗辯被上訴人已拒
      絕與上訴人之債務互相抵銷云云，即屬無稽。因此，上訴
      人原本即有意以彼此互負之債務主張抵銷，並已以意思表
      示為之，依前揭判例意旨所示，原不待被上訴人之表示同
      意，即生消滅債務之效果。
  五、次按「請求履行債務之訴，原告就其所主張債權發生原因
      之事實，固有舉證之責任，若被告自認此項事實而主張該
      債權已因清償而消滅，則清償之事實，應由被告負舉證之
      責任，此觀民事訴訟法第277 條之規定自明。（最高法院
      28年上字第1920號判例可資參照）。上訴人雖辯稱其於99
      年4月26日下午3時許，在基隆市信義區禮東里守望相助隊
      房屋旁之空地，已先給付36萬1000元予被上訴人，被上訴
      人並找了40元予上訴人（應找41元），餘款5,735 元於本
      院提存所補足，上訴人已先行給付被上訴人依臺灣高等法
      院98年度上易字第884號確定判決之金額36萬6,694元等語
      ，惟為被上訴人所否認。上訴人先則稱「我提出那份（指
      聲證3 之書面）是被上訴人有拿到我交給他現金，才在收
      據金額之後簽名蓋章，並寫上收這個字」等語（見原審99
      年11月30日言詞辯論筆錄），是依上訴人之陳述，被上訴
      人係在本院提存所收受被告交付之36萬6,694 元後始開立
      表明已收訖之書面（聲證3 ），且上訴人從未提及款項係
      當日分批交付（且分批交付之目的何在？）。迨至上訴人
      聲請臺灣基隆地方法院檢察署檢察官保全本院提存所之錄
      影光碟後，上訴人於本院原審審理時始改稱：其係在當日
      下午3 時許，在本院停車區遇見被上訴人，乃先將置放外
      套口袋內之36萬元交付被上訴人，之後在本院提存所再給
      付被上訴人餘款等語（見原審100年2月15日言詞辯論筆錄
      ），然上訴人嗣又稱：其在本院停車區係交付36萬1,000
      元與被上訴人（見原審100年4月19日言詞辯論筆錄）、上
      訴後再改稱：係在基隆市信義區禮東里守望相助隊房屋旁
      之空地，先給付36萬1000元予被上訴人，被上訴人並找了
      40元予上訴人（應找41元）等語，上訴人前後所述不一，
      且就其交付現金予被上訴人及被上訴人找零錢40元之過程
      及細節，實有先射箭再畫靶之嫌，令人質疑，況經原審勘
      驗當日本院提存所之錄影光碟，被上訴人先於下午3時3分
      17秒進入本院提存所，當時被上訴人上身係穿著無口袋之
      圓領衫，下半身穿著緊身牛仔褲，依其穿著輕便，其牛仔
      褲之口袋根本無法放入有相當厚度之36餘萬元之款項，且
      被上訴人手上僅持數張文件，並無任何提袋或紙袋，上訴
      人所辯其已先行交付被上訴人36萬1,000 元（被上訴人找
      了40元），顯與事實不符，復參以兩造彼此纏訟，上訴人
      於原審最後言詞辯論期日猶稱被上訴人之前曾設計伊2次
      ，彼此極度缺乏互信，此從兩造從99年4月26日下午3時許
      進入本院提存所，至同日下午4時39 分前後離開止，前後
      需時90分鐘始完成相關手續自明，衡情上訴人豈有可能在
      無任何人證或欠缺書據之情況下，率爾在法院外急於將36
      萬1,000元先行交付被上訴人，且被上訴人還找了零錢40
      元予上訴人，上訴人再於本院提存所湊足5,735 元予被上
      訴人，此一還款過程，更大悖常情，上訴人雖又辯稱其於
      99年4月26日在法院外先行給付被上訴人之36萬1,000元，
      乃其長期存放家中之私房錢等語。然經原審詢問上訴人36
      萬1,000 元私房錢之來源，上訴人回以其因簽賭地下運動
      彩券，乃將兼差所賺之錢放置家中，加上母親補貼的錢，
      當時約有40萬元，當天從中取出36萬元，家中尚有3、4萬
      元等語，然40萬元非屬小數，衡情一般思慮健全之常人，
      除非有急用或短期內已有特定用途，否則均會將之存放金
      融機構，一者較為安全，二者還可獲取孳息，況且上訴人
      已聲請就兩造之債務互為抵銷，抵銷後之差額僅數千元，
      上訴人何以違乎常情，仍將40萬元放置家中，且上訴人真
      有意足額清償積欠被上訴人之36萬6,694 元，家中之私房
      錢已足敷使用，何以不足額拿取36萬6,694 元，而僅拿取
      36萬元或36萬1,000 元，嗣後再至本院或在基隆愛三路郵
      局之提款機再提領數千元以供支付被上訴人，此已大悖吾
      人日常生活之經驗法則。且觀諸卷附中華郵政股份有限公
      司基隆郵局99年10月25日基字第0991803763號函附之交易
      清單及華南商業銀行中山分行99年10月22日華中山字第09
      900135號函之存款往來明細表，上訴人在上開金融機構之
      存、提款才（卡片提款）頻繁，且存、提款之金額大多均
      屬小額，不似不慣將金錢款項存放金融機構而擅放於自宅
      之人，且上訴人在99年4月26日分別在上開金融機構提領1
      萬3,277元、2萬0,017元，當日存款餘額分別僅餘147元、
      7萬8,315元，顯然上訴人並非資力雄厚之人，竟然另將40
      萬元放置於自宅供作私房錢之用，更令人費解。再觀諸中
      華郵政股份有限公司基隆郵局99年12月15日基字第099180
      3896號函及華南商業銀行中山分行99年12月15日華中山字
      第9900157號函，上訴人於99年4月26日在基隆郵局帳戶內
      ，先以卡片提款3,000元（在基隆愛三路郵局ATM），嗣於
      同日晚上8時34分以跨行轉出1萬3,277元，於同日晚上8時
      30分在華南商業銀行中山分行帳戶內，以轉帳支出2萬0,0
      17元，原審追問上訴人急於當日晚上匯款1萬3,277元、2
      萬0,017 元之緣由，上訴人答稱簽賭地下職棒的賭金等語
      ，此亦與上訴人所辯其簽賭地下運動彩券之賭金均由其私
      房錢支付之情不符，上訴人在其家中尚有3、4萬元足以支
      應上開簽賭賭金之情況下，何以不以家中專供備用簽賭之
      私房錢支應，而急於晚上8時許匯款轉帳，更屬荒謬，上
      訴人所辯其家中私房錢乃專供簽賭地下運動彩券之用之情
      ，不攻自破，均無非事後杜撰之詞，實無可採。
  六、再觀諸兩造於99年4月26 日在本院提存所之錄影光碟，兩
      造均共認僅在下午4時38分有由上訴人交付被上訴人5千餘
      元之情形，且上訴人所辯先在本院外交付36萬1,000 元予
      被上訴人，被上訴人找了伊40元之情事乃屬無稽，亦如前
      述，而兩造以臺灣高等法院98年度上易字第884 號確定判
      決及第10號確定判決之判決金額互為抵銷後，上訴人尚應
      給付被上訴人5, 735元，金額亦大致符合，復參諸兩造於
      同日均同意對方領回假執行、免為假執行提存款，並筆錄
      在卷，及上訴人於同日下午4時15 分至本院民事執行處以
      本件已在外和解為由而請求撤回強制執行之聲請，此均據
      本院依職權調借上開提存卷宗、本院民事執行處99年度司
      執字第6305號強制執行事件卷宗核閱屬實，倘如上訴人所
      辯當日僅由上訴人片面給付被上訴人36萬6,694 元，實則
      被上訴人分文未付，衡情上訴人何以會於同日迅即撤回對
      被上訴人所聲請之強制執行，並同意被上訴人領回為免為
      假執行所提存之擔保金，益證兩造確係以臺灣高等法院98
      年度上易字第884號確定判決及第10 號確定判決之判決金
      額互為抵銷後，上訴人尚應給付被上訴人5,735 元，上訴
      人據此給付被上訴人5,735 元，兩造乃彼此同意領回擔保
      金、反擔保金及撤回對彼此之強制執行，此始能合理解釋
      上訴人為何於99年4月26 日撤回對被上訴人所聲請之強制
      執行。
  七、上訴人再抗辯其確已完全將臺灣高等法院98年度上易字第
      10號確定判決之金額給付被上訴人，被上訴人始會出具收
      訖之書面（上證1）等語，然此亦為被上訴人所否認。觀
      諸上訴人提出並為被上訴人所不爭之書面上固載明「主旨
      ：債權人藍國維應向債務人吳進輝支收新台幣366,694元
      整。」被上訴人並緊接其後簽名、蓋章，並書寫「收4/26
      」等字樣，然所謂「收」，並非代表被上訴人確已親收該
      36萬6,694元，倘經由抵銷，既視同清償而免責，亦與「
      收」字之意旨無違，且參諸上開說明，兩造既係以彼此互
      負之債務互為抵銷，彼此互負之債務形同清償而消滅，此
      外上訴人復未能舉證證明確已於本院外先行交付被上訴人
      36萬1,000元現金及被上訴人找伊零錢40 元之事實，尚難
      單憑被上訴人在該書面上記載「收」字，即謂被上訴人確
      已親收現金36萬6,694元。
  八、綜上，被上訴人既已於臺灣高等法院98年度上易字第10號
      確定判決之執行名義成立後，已就其對上訴人之債權互為
      抵銷，是上訴人所持臺灣高等法院98年度上易字第10號確
      定判決之執行名義之餘額已歸於零，已因抵銷而消滅。從
      而，被上訴人訴請系爭強制執行事件所為之強制執行程序
      ，應予撤銷，為有理由，應予准許。是則原審判決本院99
      度司執字第10390 號損害賠償強制執行事件所為之強制執
      行程序應予撤銷於法尚無不合。上訴意旨指摘原判決不當
      ，求予廢棄改判，為無理由，應予駁回其上訴。（惟原審
      判決主文第一項用語不甚妥當，應改為臺灣高等法院98年
      度上易字第10號確定判決不許為強制執行，附此敘明）。
肆、本件事證已臻明確，兩造其餘攻擊防禦方法及所提出之證據
    資料，經本院審酌後，均認對判決之結果不生影響，爰不予
    以一一論列，併此敘明。
伍、據上論結，本件上訴為無理由，依民事訴訟法第436條之1第
    3項、第449條第1項、第78條、第87條第1項，判決如主文。
中    華    民    國   100    年    10    月    11    日
                  民事庭審判長法  官  蔡聰明
                              法  官  陳湘琳
                              法  官  林淑鳳
以上正本係照原本作成。
本件判決不得上訴。
中    華    民    國   100    年    10    月    11    日
                              書記官  王鵬勝